行  政  法  院  判  決                            八十八年度判字第五八二號
    原      告  劉旺樹即裕豐砂石商行
    被      告  宜蘭縣政府
右當事人間因採取土石事件，原告不服經濟部中華民國八十七年六月二十九日經八七
訴字第八七六三三○一○號再訴願決定，提起行政訴訟。本院判決如左︰
    主  文
原告之訴及附帶損害賠償之請求均駁回。
    事  實
緣原告於民國八十五年六月十日向被告申請採取宜蘭縣三星鄉○○○段破布鳥小段一
五九－二二地號附近蘭陽溪河川公地之土石，經被告於八十五年六月二十五日以八五
府建水字第六五○九六號函復所請礙難受理，原告不服，向台灣省政府提起訴願，經
該府以八十六年一月十四日八六府訴三字第一四四○七四號訴願決定「原處分撤銷，
由原處分機關另為處分」。旋八十六年六月二十八日台灣省政府以八六府水政字第一
五七八○七號公告：本省河川不適砂石採取河段禁採砂石範圍。為「蘭陽溪：葛瑪蘭
橋至牛鬥橋，羅東溪：蘭陽溪匯流處至北成橋；．．．」被告重為處分，仍以：本府
基於河川管理需要，業已停止受理申請使用河川公地採取土石，且貴行申請區域亦位
於台灣省政府八十六年六月二十八日八六府水政字第一五七八○七號公告禁採範圍云
云，以八十六年九月十日八六府建水字第八九八八七號函處分否准所請，原告不服，
提起一再訴願，均遭決定駁回，遂提起行政訴訟，茲摘兩造訴辯意旨於次：
原告起訴意旨及補充理由略謂：一、按民法第七十三條：「法律行為，不依法定方式
者，無效。」規定，被告於八十六年九月十日八六府建水字第八九八八七號函，所謂
：「台灣省政府八十六年六月二十八日八六府水政字第一五七八○七號公告禁採範圍
內」之詞，對於台灣省政府公告只有禁採區，並無可採區，則依據台灣省河川管理規
則第四十七條公告禁採事項，不依法定方式，無效。二、台灣省河川管理規則第四十
七條：「管理機關應於河川治理計畫目標下許可採取砂石，並以穩定河床，不影響水
流流向及疏濬河道為主，得河床地形變遷、通水斷面及其他因素，分段劃定若干可
採區及禁採區，並公告之。」規定，而台灣省政府八十六年六月二十八日公告只有禁
採區並無公告可採區，顯然不依法定方式，按上揭民法第七十三條規定，該公告本屬
無效。從而被告引用該公告，所謂：「停止受理」，本屬無效。三、按中央法規標準
法第四章：法規之適用：第十八條：「各機關受理人民聲請許可案件適用法規時，除
依其性質應適用行為時之法規外，如在處理程序終結前，據以准許之法規有變更者，
適用新法規。但舊法規有利於當事人而新法規未廢除或禁止所聲請之事項者，適用舊
法規。」規定，本件砂石採取申請案，係依據台灣省政府七十七年二月三日七七府建
水字第一四四九五○號公告：「蘭陽溪、羅東溪採石計畫」之公告事項第三款：「可
採範圍」、第五款：「本公告採石計畫河川圖籍內。」、第六款：「本公告事項，自
公告日起生效。」等規定，本件申請案：前於八十五年六月十日提出申請，其後省府
禁採公告係八十六年六月二十八日，故本件申請案應不屬該台灣省政府禁採公告，應
適用行為時之法規台灣省政府七十七年二月三日七七府建水字第一四四九五○號公告
規定，惟被告濫舉台灣省政府八十六年六月二十八日八六府水政字第一五七八○七號
禁採公告依據，顯與上揭中央法規標準法第十八條規定相違背，按最高法院四年上字
第三一七號判例：「違反強行法規之行為，無效。」規定，亦屬無效。四、原告於八
十五年六月十日依法向被告提出申請位於台灣省政府七十七年二月三日七七府建水字
第一四四九五○號公告之蘭陽溪採石計畫公告事項第三款：「可採範圍」、第五款：
「本公告採石計畫河川圖籍內。」、第六款：「本公告事項，自公告日起生效。」等
規定之可採範圍區域內之宜蘭縣三星鄉○○○段破布鳥小段一五九－二二地號附近蘭
陽溪河川公地砂石採取許可。據台灣省政府八十六年一月十四日訴願決定書內容指示
：「本案停止受理處分之案件，被告應受理申請辦理。」然被告在未有新證據及新事
實之情況下（參照院一四六一），於八十六年元月二十九日函：「．．．逕向該溪
管理機關辦理。」及八十六年四月二十四日函：「．．．向水利局申請。」作為新處
分，原告遂於八十六年五月十九日提出異議書，惟被告於八十六年七月二日函復原告
謂：「．．．管理機關仍在爭議中。」之詞，原告不服於八十六年七月二十五日再度
提出異議書，後被告於八十六年九月十日又函復：「．．．業停止受理。」，且以台
灣省政府八十六年六月二十八日公告作為退件之依據。由上揭得知被告一再違反訴願
法第二十四條及台灣省河川管理規則第七條第五款『受理』之規定，豈可將原告於八
十五年六月十日之申請案轉入「禁採公告」、「禁採區範圍」之爭，且此僅有「禁採
區範圍」之公告，並不依法定方式訂定，使申請案再度進入訴願、再訴願及行政訴訟
程序中，致本案至今未得終結。謹此原告重申：被告應依台灣省政府八十六年一月十
四日訴願決定，遵照訴願法第二十四條及台灣省河川管理規則第七條第五款規定辦理
，惟由於被告之違誤，致使原告每日遭受新台幣伍仟柒佰伍拾參元整之損失，其損害
原告權利之部分，遂依國家賠償法第二條第二款之規定，提出國家賠償之請求。按行
政訴訟法第二條：「提起行政訴訟，在訴訟程序終結前得附帶請求損害賠償。」規定
，狀請鈞院賜判決被告應賠償自八十六年三月十四日（訴願決定後兩個月）至行政訴
訟判決日止每日按新台幣伍仟柒佰伍拾參元整計算之金額，以補償原告之損失。五、
台灣省政府八十六年六月二十八日八六府水政字第一五七八○七號公告依據之一、：
台灣省河川管理規則第四十七條，係：「管理機關應於河川治理計畫目標下許可採取
土石，並以穩定河床，不影響水流流向及疏濬河道為主，得視河床地形變遷、通水斷
面及其他因素，分段劃定若干可採區『及』禁採區，『並』公告之。」規定。依其制
定所謂：「及」係「連帶」之義，且「並」係「共同」之義，檢呈字典請參照。則台
灣省政府八十六年六月二十八日公告不依台灣省河川管理規則第四十七條定義規定，
係該公告僅有「禁採區」範圍，並無公告「可採區」範圍，顯然不依法定方式。按民
法第七十三條：「法律行為，不依法定方式者，無效。」規定，則台灣省政府上揭僅
禁採之公告，本屬無效。六、又該公告依據之二：行政院訂頒「杜絕河川砂石盜（濫
）採行為改進方案」，因該方案並非「禁採」之規定，惟台灣省政府八十六年六月二
十八日公告將其作為禁採之依據，實有不當，且此方案亦非立法之法律或為法律授權
之法令，按司法院大法官會議釋字第三九○號解釋意旨：「行政機關本於行政權作用
，依據法律或法律授權，所發布之命令，應符合法律或法律授權之立法意旨及目的，
始具備合法性。又行政命令欠缺法律權之依據，對人民有不生法律上之效力。」殊為
明白。因該公告所依據之方案，不具合法性，故對人民不生法律上之效力。七、被告
依據之台灣省政府八十六年六月二十八日八六府水政字第一五七八○七號公告，所依
據之第一項及第二項皆未符合法定之方式作用，按民法第七十三條：「法律行為，不
依法定方式者，無效。」之規定，故該公告應屬無效。而被告於答辯書狀中將此無效
之公告作為中央法規標準法第十八條之新法規解釋，實屬不當。八、綜上，請撤銷原
處分及一再訴願決定等語。
被告答辯意旨略謂︰一、依據臺灣省河川管理規則第四十七條：「管理機關應於河川
治理計畫目標下許可採取砂石，．．．『得』河床地形變遷、通水段面及其他因素
，分段劃定若干可採區及禁採區，並公告之。」臺灣省政府依上述規定基於管理機關
職權，以八十六年六月二十八日八六府水政字第一五七八○七號公告宜蘭縣蘭陽溪、
羅東溪禁採河段，乃依法令規定為裁量權之行使。至原告所稱，該公告只有禁採區而
無可採區，係為不依法定之方式云云，顯係對上揭條文認知有誤。原告申請採石地點
既位於該公告禁採範圍內，被告據以函復原告申請礙難受理，於法亦無不合。二、查
臺灣省政府雖於七十七年二月三日七七府建水字第一四四九三○號公告蘭陽溪可採範
圍，惟另為維護河防等公共設施安全，復於八十六年六月二十八日以八六府水政字第
一五七八○七號公告蘭陽溪禁採河段。查原告申請日期為八十五年六月十日，迄至被
告依據臺灣省政府八十六年一月十四日八六府訴三字第一四四○七四號訴願決定撤銷
原處分，另以八十六年九月十日八六府建水字第八九八八七號函駁回前，本申請案之
處理程序並未終結，依中央標準法第十八條規定：「各機關受理人民聲請許可案件適
用法規時，除依其性質應適用行為時之法規外，如在處理程序終結前，據以准許之法
規有變更者，適用新法規。但舊法規有利於當事人而新法規未廢除或禁止所聲請之事
項者，適用舊法規。」本案原告申請地點既位於臺灣省政府八十六年六月二十八日八
六府水政字第一五七八○七號公告禁止事項之禁採地點，即無同條文後段但書規定之
適用，是被告對原告之申請案依上開公告，以八十六年九月十日八六府建水字第八九
八八七號函駁回之，並未違反中央標準法第十八條之規定，當無原告所稱，違反法規
強制規定之行為。三、綜上，原告所訴，核無可採，請予以駁回等語。
    理  由
按「本規則所稱管理機關在省為台灣省水利局，在縣（市）為縣（市）政府（建設局
或工務局）」、「省管理機關辦理左列事項：一、．．．四、主、次要河川使用行為
除農作物外，其許可、撤銷之審核。」、「縣（市）管理機關辦理左列事項：．．．
五、除特別河段外各河川使用申請案件之受理、審核、許可及撤銷。．．．」、「左
列行為應向該河川管理機關申請許可：．．．三、在河川區域採取砂石者。．．．」
、「管理機關應於河川治理計畫目標下許可採取砂石，並以穩定河床，不影響水流、
流向及疏濬河道為主，得河床地形變遷、通水斷面及其他因素，分段劃定若干可採
區及禁採區，並公告之」，台灣省河川管理規則第三條第一項前段、第六條第四款、
第七條第五款、第三十四條第一項第三款及第四十七條第一項分別定有明文。本件原
告於八十五年六月十日向被告申請採取宜蘭縣三星鄉○○○段破布鳥小段一五九－二
二地號附近蘭陽溪河川公地之土石，經被告以八十五年六月二十五日八五府建水字第
六五○九六號函復所請礙難受理，原告不服，向台灣省政府提起訴願，經該府以八十
六年一月十四日八六府訴三字第一四四○七四號訴願決定「原處分撤銷，由原處分機
關另為處分」。旋八十六年六月二十八日台灣省政府以八六府水政字第一五七八○七
號公告：本省河川不適砂石採取河段禁採砂石範圍為「蘭陽溪：葛瑪蘭橋至牛鬥橋，
羅東溪：蘭陽溪匯流處至北成橋．．．」被告重為處分，仍以：本府基於河川管理需
要，業已停止受理申請使用河川公地採取土石，且貴行申請區域亦位於台灣省政府八
十六年六月二十八日八六府水政字第一五七八○七號公告禁採範圍云云，以八十六年
九月十日八六府建水字第八九八八七號函處分否准所請，原告不服，循序提起行政訴
訟，主張：台灣省政府八十六年六月二十八日八六府水政字第一五七八○七號公告，
只有禁採區，並無可採區，未依台灣省河川管理規則第四十七條規定之法定方式，有
違民法第七十三條規定，該公告無效。且依中央法規標準法第十八條規定，本件應適
用申請時之舊法規即台灣省政府七十七年二月三日七七府建水字第一四四九五○號公
告，且八十六年新公告依據之行政院訂頒「杜絕河川砂石盜（濫）採行為改進方案」
並非法令，請求每日按新台幣五、七五三元附帶損害賠償云云。經查：依首揭台灣省
河川管理規則第六條第四款及第七條第五款規定，除特別河段外各河川使用申請案件
之受理、審核、許可及撤銷均為被告之職責。而主、次要河川使用行為除農作物外，
其許可、撤銷之審核為訴願決定機關。本件被告為加強河川管理、維持河相穩定、防
止不當採取土石，避免影響河防安全，於八十四年六月二十八日以八四府建水字第六
八四四四號函報訴願決定機關略以：自即日起停止受理申請使用本縣各級河川地採取
土石等語。經訴願決定機關於八十四年七月十一日八四府建水字第六二二六六號函同
意辦理在案，被告乃據以公告「停止受理申請採取砂石，改以疏濬方式辦理」。訴願
決定機關八十六年一月十四日八六府訴三字第一四四○七四號訴願決定之所以為「原
處分撤銷，原處分機關另為處分。」乃因誤以為上開公告為依台灣省河川管理規則第
四十七條所為之「禁採區」公告，致該訴願決定與其八十四年七月十一日八四府建水
字第六二二六六號函意旨不符，則被告重為原處分，仍不予受理，難謂有違訴願法第
二十四條規定之情事。次查：原告既引用中央法規標準法第十八條規定，主張係依據
台灣省政府七十七年二月三日七七府建水字第一四四九五○號公告申請採取土石，被
告自不能引用未具法定方式之台灣省政府八十六年六月二十八日八六府水政字第一五
七八○七號公告禁止原告之土石採取申請云云。然查：上開台灣省政府公告前後二公
告之時間雖有不同，惟均為台灣省政府依據台灣省河川管理規則第四十七條所為河川
禁採區之公告，其公告機關相同，公告之主要法令依據相同，原告既承認前者合法有
效，自難以後者之公告依據法令略有增減而主張無效。另查：前一公告准予採石之計
畫範圍為(一)蘭陽溪:自河口起至牛鬥橋河段。而後一公告之禁採範圍為蘭陽溪:葛瑪蘭
橋至牛鬥橋，則後一公告實施後，原告申請採石之蘭陽溪除葛瑪蘭橋至牛鬥橋部分依
中央法規標準法第十八條但書因新公告之法令已禁止所聲請事項之例外規定不得申請
土石採取外，關於蘭陽溪自河口起至葛瑪蘭橋部分仍為可聲請土石採取區，原告主張
後一公告未表明可聲請土石採取區，違反法定方式無效云云，亦不足採，另查原處分
之處理程序終結之八十六年九月十日既在後一公告之八十六年六月二十八日公告之後
，原處分適用後一公告所為處分，難謂為違反中央法規標準法第十八條規定之情事。
從而原告所訴各節，均無足取，本件原處分，揆諸首揭規定，洵無違誤，一再訴願決
定，遞予維持，俱無不合，原告起訴意旨，難謂為有理由，其附帶損害賠償之請求亦
失所附麗，應均予駁回。
據上論結，本件原告之訴為無理由，爰依行政訴訟法第二十六條後段判決如主文。
中    華    民    國     八十八      年      三      月      十八       日
                    行 政 法 院 第 三 庭
                                審 判 長 評  事      曾  隆  興
                                         評  事      吳      仁
                                         評  事      高  啟  燦
                                         評  事      蔡  進  田
                                         評  事      鄭  淑  貞
右  正  本  證  明  與  原  本  無  異
                                         法院書記官  陳  佩  玲
中    華    民    國     八十八      年      三      月      十八       日
